臺北高等行政法院判決
                                      100年度簡字第121號
原      告　歐法國際股份有限公司
代　表　人　岳勝華（董事長）
訴訟代理人  許文哲律師
被      告　內政部入出國及移民署
代　表　人　謝立功（署長）住同上
訴訟代理人  林興春
            朱益義
上列當事人間政府採購法事件，原告不服行政院公共工程委員會
中華民國99年12月21日訴0000000 號申訴審議判斷，提起行政訴
訟，本院判決如下：
    主  文
原告之訴駁回。
訴訟費用由原告負擔。
　　事實及理由
一、事實概要：緣原告參與被告之辦理「99年度採購男、女皮鞋
    案」採購案，被告以原告與台灣彰利有限公司（下稱台灣彰
    利公司）填具之投標廠商資格審查表筆跡相同，且所繳交之
    押標金均為上海商業儲蓄銀行北中和分行開立之號碼連號支
    票，認有違反政府採購法第50條第1 項第5 款所定之情形，
    依同法第31條第2 項第8 款規定，以民國99年10月4 日移署
    秘事義字第0990141811號函，通知原告不予發還押標金新臺
    幣（下同）10萬元。原告不服，提出異議，經被告以99年10
    月27日移署秘事義字第09901553981 號函復異議處理結果維
    持原決定，原告仍表不服，向行政院公共工程委員會（下稱
    工程會）申訴，經審議判斷駁回，遂提起本件行政訴訟。
二、本件原告主張：
  (一)本件之事實經過如下：
    1.99年8 月18日當天，台灣彰利公司負責人楊智皓與其公司
      內相關員工因臨時須至彰化縣秀水高工丈量鞋品，不及北
      上將投標文件及押標金呈送被告，因楊智皓認為99年度其
      不斷有研發諸多新功能之皮鞋，不願錯失參與投標機會，
      遂臨時私下以電話商請熟識之原告代表人之配偶蘇錦綢先
      行代墊押標金，此並有楊智皓於99年8 月25日親筆簽名之
      說明可證，蘇錦綢因不忍其私下一再拜託請求，方以自己
      之金錢，填妥取款資料後委託原告之會計於99年8 月18日
      前往上海商業儲蓄銀行北中和分行辦理業務時順便從蘇錦
      綢個人之專戶中提撥10萬元（支票號碼為NTA0000000），
      作為先行代墊押標金之用。
    2.由於蘇錦綢另有其所設立經營之博祐股份有限公司業務須
      處理，又未曾經手相關政府採購投標事宜，故無法代為填
      寫相關投標資料，楊智皓遂另行委託原告之員工黃怡陵代
      為填寫，因台灣彰利公司與原告為協力廠商關係，楊智皓
      與黃怡陵間曾有業務之接觸，之前台灣彰利公司因北上欲
      送樣品且欲領回文件，因故未順遂，而持大小章寄放於原
      告，故黃怡陵方臨時依楊智皓所寄之電子郵件內資料填寫
      相關投標文件並加以用印送件，而因黃怡陵於原告所任之
      職務為業務助理，故負責填寫行政性質之投標廠商資格審
      查表，方出現原告投標之投標廠商資格審查表與台灣彰利
      公司筆跡相同之情況，然原告之投標文件關鍵寫有投標金
      額之表格乃公司內專責承辦此案件之業務羅琬如所填，關
      於金額數目亦僅有羅琬如一人知悉，原告知悉上情後，立
      即以書函向被告說明事件之原委。
  (二)原告之行為並不該當政府採購法第50條第1 項第5 款及同法
    第31條第2 項第8 款之構成要件，被告顯有裁量怠情之違法
    ：
    1.被告依工程會91年11月27日工程企字第09100516820 號函
      ：「機關辦理採購有下列情形之一者，得依政府採購法第
      50條第1 項第5 款『不同投標廠商間之投標文件內容有重
      大異常關聯者』處理：一、投標文件內容由同一人或同一
      廠商繕寫或備具者。二、押標金由同一人或同一廠商繳納
      或申請退還者。…」，認定原告有政府採購法第50條第1
      項第5 款規定之情形。然按工程會94年7 月14日工程企字
      第09400253870 號令：「主旨：關於本會91年11月27日工
      程企字第09100516820 號令，得依政府採購法第50條第1
      項第5 款規定處理之情形，機關於執行時宜注意之事項如
      說明，……。說明：茲因偶有機關發現廠商投標文件內容
      有疑似旨揭令頒情形，例如『投標標封信函號碼連號」，
      惟未查證該等異常情形是否顯係同一人或同一廠商所為等
      構成重大異常關聯之其他相關情形，即逕予以認定及處置
      ，事後經廠商說明及查證結果，發現例如純係不同人或不
      同廠商於非常相近時間至同一郵局付郵之巧合情形，致造
      成機關與廠商間之爭議或檢調單位困擾，宜予避免。」
    2.如前開事實經過所述，原告之投標文件中，僅有投標廠商
      資格審查表為業務助理黃怡陵所填寫，關鍵寫有投標金額
      之表格為原告內部專責業務羅琬如所填，意即原告與台灣
      彰利公司之投標文件並非全為同一人繕寫與備具，被告僅
      需啟封留存之投標資料稍加檢視即可得知，原告亦於異議
      函中建請被告應比對兩家廠商所有之投標文件以釐清並無
      重大異常關聯情事存在，然被告仍置若罔聞，逕對原告為
      不利益之處分，此顯有未盡查證之疏失。
    3.其次，關於押標金支票連號之情況，查原告用以繳納押標
      金之支票款項為99年8 月17日自原告帳戶撥出，蘇錦綢代
      台灣彰利公司負責人楊智皓繳納之押標金乃係於99年8 月
      18日自蘇錦綢個人帳戶撥出，兩張支票雖為連號，但並非
      同一人或同一廠商所繳納，僅為於非常相近之時間至同一
      銀行辦理之巧合，被告僅憑兩家廠商押標金支票為同一銀
      行所開及連號之表象即認定原告有違反政府採購法第50條
      第1 項第5 款之情事，其未詳加比對認定，實欠公允。
    4.再者，被告另一依據之工程會92年11月6 日工程企字第09
      200438750 號函釋，乃係針對投標文件內容由同一人或同
      一廠商繕寫或備具者及有關廠商押標金為同一銀行同一戶
      頭開出且為連號之情形，然如前所述，原告與台灣彰利公
      司之投標文件並非全為同一人繕寫與備具。原告與台灣彰
      利公司之押標金支票一為原告戶頭開出；一為蘇錦綢個人
      戶頭所開出，亦非同一戶頭所開出，自無適用該函釋認定
      不予發還押標金之餘地，被告之認定顯為速斷且有重大違
      誤。
    5.且由工程會98年1 月19日工程企字第09800007980 號函：
      「關係企業參與同一採購案投標，是否有政府採購法第50
      條第1 項第3 款所稱『借用或冒用他人名義或證件之情事
      』或同條第5 款所稱『不同投標廠商間之投標文件內容有
      重大異常關聯者』，仍應視個案事實及相關事證認定」之
      內容以觀，即使是關係企業，被告仍有對個案事實及相關
      事證加以詳實調查認定之責，更遑論原告與台灣彰利公司
      為完全不同之法律主體，被告實應對原告投標文件及押標
      金支票詳加調查，方得以認定有其所謂重大異常關聯情事
      存在。
    6.按「裁量怠惰，指行政機關依法有裁量之權限，但因故意
      或過失而消極的不行使裁量權之謂」，被告雖引用卻罔顧
      上開函釋對於政府採購法第50條第1 項第5 款及同法第31
      條第2 項第8 款適用之見解，全然未將投標文件並非全由
      同一人所寫及押標金支票非同日開立更非由同一帳戶支出
      之情形納入考量，即驟認原告有足以影響採購公正之違反
      法令行為，進而不予發還押標金，顯係因故意或過失而消
      極不行使裁量權之裁量怠惰，則被告99年10月4 日移署秘
      事義字第0990141811號函及99年10月27日移署秘事義字第
      09901553981 號函裁處具裁量瑕疵之違法，損害原告商譽
      及權益甚鉅，應予撤銷。
    7.更何況，原告於投標前早已知悉被告係依政府採購法準用
      「最有利標評選辦法」及「機關異質採購最低標作業須知
      」，即必須先通過被告資格審查及規格審標後，合格廠商
      方能參與比議價，於底價之內最低標為得標廠商，而參與
      被告該次招標之廠商高達五家，原告根本不可能藉由與台
      灣彰利公司一家廠商聯合即可影響被告招標之結果。是以
      ，原告既早知如此，根本不會為此毫無實益之行為，退萬
      步言之，若原告真有此種企圖，又怎可能以一眼即可識破
      之拙劣手段進行？足證原告事前毫不知情蘇錦綢及黃怡陵
      之私人行為，更未與台灣彰利公司之間有任何違反政府採
      購法之行為。
    8.另，原採購申訴審議判斷書中以「綜觀上情，台灣彰利公
      司之投標，除由彰利公司出名外，其餘一切投標行為均由
      申訴廠商為之，實難認二者有實質競爭關係，揆之本會上
      開91年11月27日函令顯足認申訴廠商與台灣彰利公司間之
      投標文件內容有重大異常關聯。」認原處分無違法之處，
      然卻對被告根本未依採購申訴審議機關91年11月27日函令
      內容詳加比對原告與台灣彰利公司所有投標文件用以發現
      關鍵填有投標金額之表格筆跡並不相同之事實，及押標金
      支票非同日亦非同一戶頭支出之實際情況，即驟然不予發
      還押標金之違法情形完全未加以審核，其採購申訴審議判
      斷顯不合法。
  (三)綜上所陳，原告之行為並不該當政府採購法第50條第1 項第
    5 款及同法第31條第2 項第8 款之構成要件，是以被告應不
    得不予發還原告之押標金10萬元。並聲明求為判決：1.原處
    分、異議處理結果及申訴審議判斷均撤銷。2.被告應發還押
    標金10萬元予原告。3.訴訟費用由被告負擔。
三、被告則以：
  (一)按政府採購法第50條第1 項第5 款規定：「不同投標廠商間
    之投標文件內容有重大異常關聯者」之情形，工程會91年11
    月27日工程企字第09100516820 號令已有釋例，其押標金之
    處理，該工程會92年11月6 日工程企字第09200438750 號函
    亦有釋例。
  (二)經查原告與台灣彰利公司所填具之投標廠商資格審查表二者
    筆跡相同，且所繳交之押標金均為上海商業儲蓄銀行開立之
    支票，支票號碼亦連號（NTA0000000、NTA0000000）等情。
    基此，被告認定原告有違反政府採購法第50條第1 項第5 款
    所稱「不同投標廠商間之投標文件內容有重大異常關聯者」
    之情形，尚非無據。
  (三)原告稱並無任何影響採購公正之違反法令行為，查前述工程
    會92年11月6 日工程企字第09200438750 號函釋意旨，機關
    辦理採購，如發現廠商有政府採購法第50條第1 項第5 款「
    不同投標廠商間之投標文件內容有重大異常關聯者」，依政
    府採購法第31條第2 項第8 款規定，認定該等廠商有影響採
    購公正之違反法令行為，其押標金應不予發還。基此，本案
    原告與台灣彰利公司之投標文件內容既有重大異常關聯之情
    形，被告依政府採購法第31條第2 項第8 款及本採購案投標
    須知第36條第8 款之規定，認應不予發還押標金，於法尚非
    無據。
  (四)本採購案因原告與台灣彰利公司有使用連號、同一付款銀行
    之押標金支票投標，且填具之投標廠商資格審查表筆跡與台
    灣彰利公司相同等事實，足使被告認原告與台灣彰利公司之
    投標文件內容有重大異常關聯，核為足以影響採購公正之違
    反法令行為，因而依政府採購法第31條第2 項第8 款規定，
    不予發還押標金，洵無違誤等語，資為抗辯。並聲明求為判
    決駁回原告之訴。
四、本件主要爭點為被告以原告違反政府採購法第51條第1 項第
    5 款規定，依同法第31條第2 項及招標文件投標須知第36條
    第8 款規定，所為沒收押標金之處分，是否適法？
  (一)按政府採購法第31條第2 項第8 款：「機關得於招標文件中
    規定，廠商有下列情形之一者，其所繳納之押標金，不予發
    還，其已發還者，並予追繳：…八、其他經主管機關認定有
    影響採購公正之違反法令行為。」；第50條第1 項第5 款：
    「投標廠商有下列情形之一，經機關於開標前發現者，其所
    投之標應不予開標；於開標後發現者，應不決標與該廠商：
    …五、不同投標廠商間之投標文件內容有重大異常關聯者。
    」。次按工程會92年11月6 日工程企字第09200438750 號函
    ：「機關辦理採購，如發現廠商有政府採購法第50條第1 項
    第5 款『不同投標廠商間之投標文件內容有重大異常關聯者
    』情形，本會依同法第31條第2 項第8 款規定，認定該等廠
    商有影響採購公正之違反法令行為，其押標金應不予發還或
    追繳」。該函釋係工程會本於主管機關職權所作成函釋，符
    合法律規定意旨，自得援用。
  (二)查被告得否沒收原告押標金，取決於政府採購法第50條第1
    項第5 款所定「不同投標廠商間之投標文件內容有重大異常
    關聯」情事之存否。依工程會91年11月27日工程企字第0910
    0516820 號函令：「機關辦理採購有下列情形之一者，得依
    政府採購法第50條第1 項第5 款『不同投標廠商間之投標文
    件內容有重大異常關聯者』處理：一、投標文件內容由同一
    人或同一廠商繕寫或備具者。二、押標金由同一人或同一廠
    商繳納或申請退還者。三、投標標封或通知機關信函號碼連
    號，顯係同一人或同一廠商所為者。四、廠商地址、電話號
    碼、傳真機號碼、聯絡人或電子郵件網址相同者。五、其他
    顯係同一人或同一廠商所為之情形者」。被告審標當時認定
    原告與台灣彰利公司有本法第50條第1 項第5 款所定「不同
    投標廠商間之投標文件內容有重大異常關聯」情事，主要係
    以：（一）原告及台灣彰利公司所填具之投標廠商資格審查
    表筆跡相同；（二）所繳交之押標金均為上海商業儲蓄銀行
    開立之支票，支票號碼亦連號（NTA0000000、NTA0000000）
    。
  (三)查原告與台灣彰利公司投標資格審查表係由同一人繕寫，故
    筆跡相同及支票號碼連號乙事，原告並不否認，並有審查表
    及支票影本在卷可稽，堪認為真實。原告訴稱因其與台灣彰
    利公司為協力廠商，素有業務上之往來，該事件單純僅為原
    告職員蘇錦綢及黃怡陵基於同業情誼私下臨時接受台灣彰利
    公司負責人楊智皓之委託，於99年8 月18日系爭採購案投標
    截止收件當日，台灣彰利公司負責人楊智皓因臨時有要事，
    故請託黃怡陵代為領標，再將該公司所有營業資料及其他投
    標資料以電子郵件寄送予黃怡陵，委託其代為填寫相關文件
    ，而黃怡陵正恰巧為原告投標文件之填寫者，因此才有兩公
    司資格審查表筆跡相同之結果，惟此僅屬該名員工受台灣彰
    利公司授權而代理其為填寫及相關投標行為，原告絕無故意
    違法情事。原告參與被告投標之標價金額及相關細節均僅有
    原告職員羅琬如一人知悉，黃怡陵僅負責填寫資格審查表，
    對原告標價金額之數額及其他關鍵資訊並不知情；另針對押
    標金連號乙事，原告職員蘇錦綢因受台灣彰利公司楊智皓委
    託，從其個人之專戶中提出10萬元先行代墊。原告與台灣彰
    利公司之押標金由於皆為透過上海商業儲蓄銀行北中和分行
    所開立，方出現連號之情況，然原告之押標金支票與台灣彰
    利公司之押標金支票不但開立之日期不同，且開立之帳戶亦
    不同等語。經查，原告業務助理黃怡陵於本案工程會申訴之
    預審會中表示，其於99年8 月18日受台灣彰利公司楊智皓先
    生之委託，於網上輸入台灣彰利公司統一編號後下載資格文
    件中之公司登記證及電子領標文件，台灣彰利公司文件其中
    所有手寫部分均由其填寫；且台灣彰利公司大小章目前由其
    受寄保管，故台灣彰利公司投標文件用印部分亦由其為之，
    另投標金額亦係由楊智皓以電話告知其金額後，由其填寫；
    復自承因時間急迫，原告及台灣彰利公司兩家投標文件均由
    其交待另一員工李美玲持送至被告交付；另蘇錦綢表示其為
    原告代表人之配偶，任職於原告擔任業務，於8 月18日上午
    台灣彰利公司楊智皓致電向其借貸10萬元，其應允後交待會
    計說明楊智皓借貸乙事，並於取款條上蓋章後即外出，會計
    後將押標金支票交與黃怡陵，因其就原告亦參與該案投標乙
    事並不知情，故本事件純係巧合。依上所述，台灣彰利公司
    就系爭採購案之所有投標文件及投標金額，均由黃怡陵下載
    、繕寫、備具、用印、交寄，押標金10萬元亦由原告代表人
    之配偶蘇錦綢帳戶提領，並由原告員工申買後將支票交予黃
    怡陵置入標封用以投標，綜觀上情，台灣彰利公司之投標，
    除由台灣彰利公司出名外，其餘一切投標行為均由原告為之
    ，顯非屬巧合，實難認二者有實質競爭關係，形成假性競爭
    ，已足以影響採購行為之公正，揆之工程會上開91年11月27
    日函令顯足認原告與台灣彰利公司間之投標文件內容有重大
    異常關聯。被告據此認定原告有政府採購法第50條第1 項第
    5 款之情事，於法並無不合。系爭採購案被告既已依政府採
    購法第31條第2 項規定於投標須知第36點第8 款規定：「廠
    商有下列情形之一者，其所繳納之押標金，不予發還；其已
    發還者，並予追繳：…（八）其他經主管機關認定有影響採
    購公正之違反法令行為者」被告依同法第31條第2 項第8 款
    及招標文件之投標須知第36條第8 款之規定不予發還原告押
    標金，核無違誤，異議處理結果及申訴審議判斷遞予維持，
    亦無不合，原告訴請撤銷並請求發還保證金，為無理由，應
    予駁回。
  (四)本件事證已臻明確，兩造其餘主張及攻擊防禦方法，與判決
    結果不生影響，無庸逐一論述，原告聲請傳訊證人，亦無必
    要，併此敘明。
五、據上論結，本件原告之訴為無理由，依行政訴訟法第98條第
    1項前段，判決如主文。
中　　華　　民　　國　  100 　年    4    月    　1　　日
               臺北高等行政法院第四庭法  官   黃  本  仁
上為正本係照原本作成。
本件以訴訟事件所涉及之法律見解具有原則性者為限，始得於本
判決送達後20日內向本院提出上訴狀並表明上訴理由，如已於本
判決宣示後送達前提起上訴者，應於判決送達後20日內補具上訴
理由（均按他造人數附繕本），且經最高行政法院許可後方得上
訴。
中　　華　　民　　國　  100 　年    4    月    　1　　日
            　　　　　　　　　　　　 書記官　 陳　圓　圓